【裁判字號】    98,消債抗,46
【裁判日期】    981027
【裁判案由】    更生事件
【裁判全文】
臺灣雲林地方法院民事裁定            98年度消債抗字第46號
抗  告  人
即  債務人  甲○○
上列抗告人因消費者債務清理事件聲請更生，對於中華民國98年
9 月23日本院98年度消債更字第84號裁定提起抗告，本院裁定如
下：
    主  文
抗告駁回。
抗告程序費用新臺幣壹仟元由抗告人負擔。
    理  由
一、本件抗告意旨略以：伊配偶於民國95年4 月14日因肝硬化住
    院治療後，日常生活作息即受到影響，數月無法工作，其後
    亦僅能擔任臨時性工作，收入亦不穩定，而當時大女兒正就
    讀高職，二女兒亦未出嫁，二個兒子尚年幼，是一家六口生
    活支出經濟壓力實屬重大，非向親友借貸不足支應，致伊無
    力履行前與最大債權金融機構慶豐商業銀行股份有限公司（
    下稱慶豐銀行）所成立之協商方案，詎原審竟依伊近年家境
    較為改善，非不能履行協商條件為由，認伊毀諾可歸責於己
    ，且未予陳述意見之機會，原裁定已有違法。又伊於98年6
    月向慶豐銀行申請個別協商一致性方案，慶豐銀行雖提供二
    階段清償計畫，但不願明定第二階段之利率，伊既無從得知
    清償總額，拒不協商亦難認有違消費者債務清理條例（下稱
    消債條例）之立法意旨，故伊確有不可歸責於己之事由，致
    履行協商條件有重大困難，未接受再次協商方案而聲請更生
    亦與誠信無違，爰提起本件抗告，請求廢棄原裁定並准予更
    生云云。
二、按債務人與金融機構協商成立者，不得聲請更生或清算，但
    因不可歸責於己之事由，致履行顯有重大困難者，不在此限
    ；本條例施行前，債務人依金融主管機關協調成立之中華民
    國銀行公會會員辦理消費金融案件無擔保債務協商機制與金
    融機構成立之協商，準用前項之規定，消費者債務清理條例
    （下稱消債條例）第151 條第5 項、第6 項定有明文。蓋債
    務清償方案既經債務人與債權人協商成立，渠等即應受該契
    約之拘束，且消債條例更生之規範目的，係在維持債務人基
    本生活之情況下，於債務人之能力範圍內盡力清償債務，非
    謂債務人得任意利用債務清理程序減輕債務，因此，為避免
    債務人針對已成立之協商方案任意毀諾，濫用更生或清算之
    債務清理程序，須債務人於協商成立後因不可歸責於己之事
    由，致其無法履行原定清償方案，始例外得依消債條例聲請
    更生或清算。又法院為調查事實，得命關係人或法定代理人
    本人到場或以書面陳述意見，固為消債條例第9 條第2 項前
    段所明文規定，惟此乃法院之職權，債務人之舉證責任並不
    因之而減輕，是債務人主張有利於己之事實者，就其事實仍
    負有舉證之責任，此由同條例第15條明定準用民事訴訟法第
    277 條前段規定可明，是債務人於協商成立後，欲利用更生
    或清算程序清理其債務，自須就首揭法條但書規定事項負舉
    證之責，要不得以法院未為調查而有所爭執。
三、本件抗告人因消費借貸及信用卡契約，對金融機構負有債務
    ，在消債條例施行前，曾於95年5 月11日依照中華民國銀行
    公會會員辦理消費金融案件無擔保債務協商機制與最大債權
    銀行慶豐銀行就無擔保債務成立協商，約定所欠債務由其自
    同年6 月起，分80期，利率3.88％，於每月10日攤還新臺幣
    （下同）10,300元乙節，為抗告人所自承，並有上開銀行於
    98年8 月5 日所陳報之協議書（含無擔保債務還款計劃）影
    本1 份在卷（見原審卷第111 －116 頁）可考。而抗告人雖
    主張：成立協商後伊配偶因肝病變影響生活作息，無法正常
    工作收入不定，且95年間協商時，一家六口之經濟負擔本即
    沉重，尚且須向親友借貸度日，故無力履行協商條件而毀諾
    ，有不可歸責於己之事由云云。惟查：
  (一)抗告人自95年3 月9 日起，即任職於沿海加油站股份有限公
    司，另同年4 月14日抗告人之配偶因肝硬化併低蛋白血症及
    腹水、B 型肝炎至嘉義長庚紀念醫院急診，並於同年、月16
    日入住病房、24日出院，門診追蹤目前狀況尚穩定等情，有
    抗告人提出之勞工保險卡、長庚醫療財團法人嘉義長庚紀念
    醫院98年8 月4 日之診斷證明書附卷（見原審卷第78頁、第
    81頁）可憑；又抗告人育有四名子女，最年幼之子王曜琳係
    於87年4 月20日出生乙節，亦有抗告人所提出戶籍謄本附卷
    （見原卷第17頁）可考，而本件抗告人於95年5 月11日與慶
    豐銀行協商成立時，上揭情形及其家境狀況本即為其所得預
    見，其猶同意以上開條件與債權銀行成立協商，自不得據此
    主張協商方案過苛，詎抗告人於協商成立並履行兩期後，即
    告毀諾，嗣更以前揭情詞，主張其無法履行協商條件乃係「
    不可歸責於己」之事由所致，並欲藉此聲請更生云云，依前
    揭規定，已難謂為有據。
  (二)其次，抗告人自95年起迄今均任職沿海加油站股份有限公司
    ，95年度薪資收入為213,460 元、96年度薪資所得為248,05
    2 元、97年度薪資所得為251,025 元，98年1 月至6 月領取
    薪資共有122,025 元等情，有抗告人提出之95、96、97年度
    綜合所得稅各類所得資料清單及98年度薪資發放明細表各1
    份在卷（見原審卷第18、19、79、96頁）可憑，是由抗告人
    薪資收入情形可知，抗告人自95年5 月與慶豐銀行債務協商
    成立後迄至目前為止，其收入並無重大變化，且每年所得金
    額尚呈穩定增加，而非減少。又抗告人固主張其與債權銀行
    成立債務協商後，因其配偶罹患肝硬化而失業，致其須獨自
    撐持家計，於親友接濟下，才勉強繳納2 期協商款項，嗣不
    得已才毀諾云云，但依抗告人提出其配偶之診斷證明書記載
    （見原審卷第81頁），其配偶係95年4 月14日因肝硬化併低
    蛋白血症及腹水與B 型肝炎至嘉義長庚紀念醫院急診，於同
    年、月16日入病房，同年、月24日出院，門診追蹤目前狀況
    穩定，可徵其夫雖於95年4 月間因肝硬化之故曾入院治療，
    惟數日後即已治癒出院，至今均未再發病，僅須門診追蹤即
    可，另抗告人自承勞工保險局為此曾給付其配偶2,200 元保
    險金，亦有卷附抗告人配偶設於口湖鄉農會帳戶之交易明細
    表（見原審卷第180 頁）可參，嗣勞工保險局並未因此再為
    其他保險給付。此外，依抗告人配偶設於第一商業銀行北港
    分行000 －00－000000帳號存款帳戶（見原審卷第85－86頁
    ）顯示，抗告人配偶自95年3 月起至同年12月止，該帳戶每
    月均有薪資（最高收入達45,000元）匯入，可見抗告人配偶
    所患肝硬化病情並不嚴重，則抗告人配偶縱係於其與債權銀
    行協商前一個月，因罹患肝硬化而入院治療，惟此情既為抗
    告人所已知並於協商時加以考量，且抗告人之薪資所得自協
    商後迄今又未減少，自無所謂於協商後有不可歸責於抗告人
    之事由，致履行協商有重大困難之情形存在。況抗告人配偶
    自87年1 月即投有終身壽險迄今，每季應納保費為6,694 元
    乙節，亦有南山人壽保險股份有限公司函文在卷（見原審卷
    第119 頁）可參；另觀諸抗告人配偶之上揭第一商業銀行存
    摺影本，顯示抗告人於95年6 月10日、及7 月10日所繳納兩
    期之協商款項，均由其配偶之上揭存款帳戶轉帳支付，而非
    由其他親友接濟，顯見抗告人配偶之經濟狀況不差，否則豈
    有資力得以支付商業保險費，並協助抗告人履行協商方案，
    是抗告人主張其與債權銀行成立協商後，因其配偶罹病無法
    負擔家計並須支出醫療費用，致其履行協商條件有重大困難
    云云，要難採信。退步言之，縱認抗告人所稱協商條件過苛
    ，每個月依協商條件應清償之金額無法維持基本生活等情屬
    實，亦為抗告人協商當時所得預見之事實，抗告人仍願成立
    協商，即難謂此屬不可歸責於抗告人之事由。
  (三)再者，債務清償方案既係經當事人於本條例施行前行使程序
    選擇權所合意成立之契約，債務人自應受該契約之拘束，如
    認該協商成立之清償方案其後有難以履行之情形，仍應誠實
    面對債務，再循協商機制，誠意向債權人協商謀求更合理之
    清償方案，而非輕率毀諾，逕為聲請更生清理程序。本件抗
    告人毀諾後曾於98年6 月再向慶豐銀行申請個別協商一致性
    方案，經該行同意以二階段還款方案達成協議並通知抗告人
    簽約時，抗告人始改口無力負擔不願達成協議乙情，有該行
    所提出之上開陳報狀暨卷附個別協商一致性方案協議書影本
    （見原審卷第111 、116 頁）可稽，且為抗告人所不爭執。
    雖抗告人以慶豐銀行協商時拒不明定第二階段之還款利率，
    致伊無法確定應清償之金額，故未能達成協商，應認與誠信
    無違等語為辯；實則依上開個別協商一致性方案協議書第1
    條後段觀之，該條明定：「於簽訂第二階段分期還款協議時
    ，若本人之收入、財產以及必要支出未有明顯變動時，本人
    得以第一階段之還款條件與貴行簽訂協議書。」顯然進行第
    二階段協議時，如抗告人之經濟狀況並無明顯變動時，仍得
    以第一階段之條件與債權銀行簽約而為履行，矧債權銀行於
    債務人之經濟狀況有明顯改善時要求其調整還款方案亦屬合
    理，是抗告人遽而以第二階段還款利率未經確定為由，拒不
    簽訂協商方案，執意聲請更生，並提出每月清償5,000 元，
    共96期，總計清償金額480,000 元，僅達原債務總額約4.47
    成之更生方案，顯係意在減成清償，核與消費者債務清理條
    例係在使不得已陷於經濟上困境之消費者，有重建復甦機會
    之立法目的不符。
四、綜上，本件抗告人在消債條例施行前，既曾於95年5 月依照
    中華民國銀行公會會員辦理消費金融案件無擔保債務協商機
    制與最大債權金融機構慶豐銀行就無擔保債務成立協商，即
    應受該契約之拘束，盡力清償債務；嗣抗告人之經濟狀況，
    依抗告人所提出之全國財產稅總歸戶財產查詢清單、（95、
    96、97年度）綜合所得稅各類所得資料清單、勞工保險被保
    險人投保資料表、勞工保險卡、財產及收入狀況說明書、金
    融機構存摺（均影本）等資料，亦未見有重大變更，職故，
    抗告人既未舉證證明其於協商成立後有何經濟狀況重大變更
    ，或發生不可歸責於己之事由，致履行協商顯有重大困難之
    情事，則其聲請更生自屬無據。準此，原審駁回抗告人更生
    之聲請，核無違誤，抗告意旨猶執前詞，指摘原裁定不當，
    求予廢棄另為裁定，為無理由，應予駁回。
五、據上論結，本件抗告為無理由，依消費者債務清理條例第15
    條，民事訴訟法第495 條之1 第1 項、第449 條第1 項、第
    95條、第78條，裁定如主文。
中    華    民    國    98    年    10    月    27    日
                  民事第一庭  審判長法  官  紀文勝
                                    法  官  黃玉清
                                    法  官  蔣得忠
上為正本係照原本作成
本裁定不得抗告
中    華    民    國    98    年    10    月    27    日
                                    書記官  賴成育


司法院資訊處製作；財團法人民間司法改革基金會備份。
